【裁判字號】    98,易,1346
【裁判日期】    980819
【裁判案由】    偽造文書
【裁判全文】
臺灣臺中地方法院刑事判決              98年度易字第1346號
公  訴  人  臺灣臺中地方法院檢察署檢察官
被      告  甲○○
上列被告因偽造文書案件，經檢察官提起公訴（臺灣臺中地方法
院檢察署98年度偵緝字第807號）及移送併辦（臺灣板橋地方法
院檢察署97年度偵字第27972號），本院判決如下：
    主    文
甲○○共同連續行使明知為不實之事項，而使公務員登載於職務
上所掌之公文書，足以生損害於公眾，處有期徒刑伍月，如易科
罰金，以銀元佰元即新臺幣玖佰元折算壹日；減為有期徒刑貳
月又拾伍日，如易科罰金，以銀元佰元即新臺幣玖佰元折算壹
日。
    犯罪事實
一、甲○○於民國93年11、12月間，明知其與印尼籍女子丙○○
    （英文名：SITI AMINAH，另經臺灣臺中地方法院檢察署檢
    察官以97年度偵字第27174號為不起訴處分確定在案）並無
    結婚之真意，竟為圖使丙○○得以「假結婚」方式進入我國
    境內，遂與丙○○、綽號「媽媽」之乙○○○（下述犯行刻
    正由臺灣板橋地方法院以97年度訴字第4796號審理中）、真
    實姓名年籍不詳之黃姓成年男子及另名真實姓名年籍不詳成
    年人，共同基於行使使公務員登載不實文書之概括犯意聯絡
    ，先由該不詳成年人引介甲○○予乙○○○，而甲○○應允
    以新臺幣（下同）7萬元之代價（由甲○○及該不詳成年人
    朋分）擔任印尼籍女子丙○○之人頭老公後，由乙○○○在
    臺灣安排、處理甲○○往返臺灣及印尼之相關事宜、在臺灣
    應辦手續及丙○○來臺後之生活安排，另由該不詳黃姓成年
    男子在印尼負責安排、處理丙○○在印尼應辦手續及接應甲○○抵達印尼之相關事宜，使甲○○得以於93年12月4日前
    往印尼國西爪哇省勿加西市紮敵迪散佈納鎮區後，於93年12
    月6日與丙○○在當地宗教事務所舉行結婚典禮並辦理結婚
    登記，而取得印尼國政府西爪哇省勿加西縣區政府核發之結
    婚公證書，甲○○即於93年12月18日先行返台。嗣於94年4
    月4日，由甲○○填寫結婚登記申請書，並持上開文件向桃
    園縣平鎮市戶政事務所申辦結婚登記，致使該戶政事務所內
    僅有形式審查權之承辦公務員，將此不實之結婚事項登載於
    職務上所掌管之戶籍登記簿冊（含具有準公文書性質之電子
    資訊檔案紀錄）、戶籍謄本、戶口名簿及甲○○之國民身分
    證等公文書上，足以生損害於戶政機關對於戶籍管理之正確
    性，並進而影響我國駐印尼台北經濟貿易代表處及外交部領
    事事務局對於核發外國人入境我國簽證之正確性（詳後述）
    。嗣由丙○○及該黃姓成年男子於97年4月4日至同年月7日
    間某時，將前開不實戶籍謄本持向我國駐印尼台北經濟貿易
    代表處提出行使，用以申請丙○○入境我國之停留簽證，經
    承辦人員實質審查結果（按：依外國護照簽證條例第12條及
    修正前入出國移民法第17條規定具有實質審查權），因未發
    覺前開假結婚實情，而於94年4月7日誤發給丙○○094JKT00
    7253號停留簽證，使丙○○得以於94年4月9日搭機入境臺灣
    ，並由乙○○○前往機場接機。俟丙○○入境我國後，再由
    甲○○、丙○○於94年4月29日將前開不實戶籍謄本持向我
    國外交部領事事務局行使，用以申請丙○○居留我國之居留
    簽證，經承辦人員實質審查結果（按：依外國護照簽證條例
    第12條及修正前入出國移民法第17條規定具有實質審查權）
    ，亦未發覺前開假結婚實情，而於94年5月10日誤發給丙○○HD0000000 0號居留簽證。嗣因丙○○於96年5月10日居留
    效期期滿後，仍逾期停留於我國境內，經內政部入出國及移
    民署專勤事務隊第二大隊臺中縣專勤隊比對資料後，察覺有
    異，進而查悉上情；復因乙○○○於96年9月6日具狀向臺灣
    苗栗地方法院檢察署檢察官自首上開犯罪事實，亦因而查知
    上情。
二、案經內政部入出國及移民署專勤事務隊第二大隊臺中縣專勤
    隊報告臺灣臺中地方法院檢察署檢察官偵查起訴，暨經臺灣
    苗栗地方法院檢察署檢察官簽分偵辦後呈請臺灣高等法院檢
    察署令轉臺灣板橋地方法院檢察署檢察官偵查後移送併辦。
    理    由
一、證據能力之說明：
  (一)按被告以外之人於審判外之言詞或書面陳述，除法律有規定
    者外，不得為證據，刑事訴訟法第159條第1項定有明文。而
    依刑事訴訟法第159條之4之規定：「除前三條之情形外，下
    列文書亦得為證據：一、除顯有不可信之情況外，公務員職
    務上製作之紀錄文書、證明文書。二、除顯有不可信之情況
    外，從事業務之人於業務上或通常業務過程所須製作之紀錄
    文書、證明文書。三、除前二款之情形外，其他於可信之特
    別情況下所製作之文書。」。卷附內政部入出國及移民署所
    製作之丙○○個人基本資料查詢紀錄，係本國公務員職務上
    製作之紀錄文書，並無顯不可信之情況，依前開說明，自有
    證據能力。
  (二)次按檢察官職司追訴犯罪，就審判程式之訴訟構造言，檢察
    官係屬與被告對立之當事人一方，偵查中對被告以外之人所
    為之偵查筆錄，或被告以外之人向檢察官所提之書面陳述，
    性質上均屬傳聞證據。在理論上，如未予被告反對詰問、適
    當辯解之機會，一律准其為證據，似有違當事人進行主義之
    精神，對被告之防禦權亦有所妨礙；然而現階段刑事訴訟法
    規定檢察官代表國家偵查犯罪、實施公訴，必須對於被告之
    犯罪事實負舉證之責，依法其有訊問被告、證人及鑑定人之
    權，證人、鑑定人且須具結，而實務運作時，偵查中檢察官
    向被告以外之人所取得之陳述，原則上均能遵守法律規定，
    不致違法取供，其可信性極高，為兼顧理論與實務，乃於修
    正刑事訴訟法時，增列第159條之1第2項，明定被告以外之
    人於偵查中向檢察官所為陳述，除顯有不可信之情況外，得
    為證據（最高法院95年度台上字第1044號判決要旨參照）。
    復按刑事訴訟法第159條之1第2項，明定被告以外之人於偵
    查中向檢察官所為陳述，除顯有不可信之情況者外，得為證
    據；所謂「不可信之情況」，由法院審酌被告以外之人於陳
    述時之外在環境及情況而為判斷；而被告以外之人於偵查時
    ，是否與被告對質，與其陳述時之外在環境並無必然之關聯
    ，自不得以偵查中未經被告詰問，逕認該陳述無證據能力；
    至該等陳述與事實是否相符，要屬證據證明力之問題，與證
    據能力之有無，不容混淆（最高法院94年度台上字第7132號
    、95年度台上字第1585號等判決要旨參照）。又證人於檢察
    官偵查中所為之陳述，審酌該陳述作成之客觀條件及環境，
    認其心理狀態健全，並無受到脅迫、利誘或詐欺，自非顯有
    不可信之情形，依刑事訴訟法第159條之1第2項之規定，亦
    得為證據（最高法院95年度台上字第934號判決要旨參照）
    。職是，被告以外之人前於偵查中已具結而為證述，除反對
    該項供述得具有證據能力之一方，已釋明「顯有不可信之情
    況」之理由外，不宜以該證人未能於審判中接受他造之反對
    詰問為由，即遽指該證人於偵查中之陳述不具證據能力。經
    查，證人丙○○於偵訊時，就不利於被告甲○○部分，已具
    結證述在案，且依據偵訊過程及筆錄記載，可徵證人丙○○
    於檢察官偵查中為陳述時，並無任何遭受外力不當干涉之顯
    不可信之情況，況被告甲○○於本院審理時，並無具體指陳
    其證述作成時，有何外在環境及情況足以影響證人證述之任
    意性及真實性，而有何顯有不可信之情況者，且被告甲○○
    並未聲請本院調查證人丙○○，已屬反對詰問權之放棄，另
    丙○○業經遣返回印尼國，而屬滯留國外調查不能之情形，
    是證人丙○○於偵訊時之具結證述，既經本院於審理時踐行
    供述證據之調查程序，堪認應有證據能力，當無疑問。
  (三)又按現行刑事訴訟法為保障被告之反對詰問權，排除具有虛
    偽危險性之傳聞證據，以求實體真實之發見，於該法第159
    條第1項明定被告以外之人於審判外之言詞或書面陳述，除
    法律有規定者外，不得作為證據。而刑事訴訟法第159條之1
    至159條之4有傳聞法則之例外規定，且被告以外之人於審判
    外之陳述，雖不符前四條之規定，而經當事人於審判程序同
    意作為證據，法院審酌該言詞陳述或書面陳述作成時之情況
    ，認為適當者，亦得為證據；當事人、代理人或辯護人於法
    院調查證據時，知有第159條第1項不得為證據之情形，而未
    於言詞辯論終結前聲明異議者，視為有前項之同意，刑事訴
    訟法第159條之5定有明文。查被告甲○○於本院審理時，既
    對於其餘下列經本院爰引作為證據之被告以外之人於審判外
    之供述證據均不爭執其證據能力，本院審酌該等陳述作成當
    時，並無受不當外力干涉之情事，復為本院事實認定之重要
    依據，認為作為本案之證據均屬適當，故依刑事訴訟法第15
    9條之5規定，均具有證據能力。
  (四)至於本案關於被告甲○○及丙○○之結婚證書印尼文本、中
    文譯本，及結婚登記申請書、中華民國居留簽證申請表、戶
    籍謄本等文件，或係被告甲○○及丙○○基於犯罪目的親自
    撰寫或委由他人作成，或為其涉犯行使使公務員登載不實文
    書罪所使用、作成之文件，並非被告以外之人所為陳述；又
    卷附之被告甲○○及丙○○入出境紀錄，純係機械作用而不
    涉及人為之意志判斷，此與傳聞法則所欲防止證人記憶、認
    知、誠信之誤差明顯有別，均核與刑事訴訟法第159條第1項
    之要件不符。前揭證據既無違法取得之情形，且經本院各依
    刑事訴訟法第164條第1項、第165條第1項之規定踐行調查證
    據程序，自應具有證據能力，併予敘明。
二、認定犯罪事實之依據：
  (一)訊據被告甲○○固對於有與丙○○辦理結婚登記，並將戶政
    機關核發之戶籍謄本提出行使後，陸續申請、取得丙○○入
    境我國之停留簽證及居留簽證，使丙○○得以於94年4月9日
    入境我國等情供承無訛，惟矢口否認有何行使使公務員登載
    不實文書罪之犯行，辯稱：伊是在該不詳成年人之仲介下，
    交付10萬元費用給該不詳成年人，作為與丙○○結婚的花費
    所需，伊是真的要與丙○○結婚，伊是被騙的云云。
  (二)經查，上開犯罪事實，業據證人丙○○先於警詢時供述：「
    我是在2004年12月左右，由臺灣的仲介綽號『媽媽』代為尋
    找我的人頭老公甲○○，由甲○○於2004年12月4日搭機前
    往印尼，並於2004年12月6日跟我辦假結婚，他跟我辦完假
    結婚後，即於2004年12月8日搭機返回臺灣，然後由臺灣仲
    介綽號『媽媽』之人及我的人頭老公甲○○負責在臺灣辦理
    我們要來臺灣的相關資料，及分別持我的結婚證明書於2005
    年4月4日向臺灣的戶政機關登記，以便我以臺灣配偶的名義
    ，於2005年4月9日順利入境臺灣工作... 我跟臺灣的仲介綽
    號『媽媽』之人敲定以1萬元的代價假結婚入境臺灣，並於
    來臺後由綽號『媽媽』之人負責介紹我工作... 我假結婚入
    境來臺後，並沒有與甲○○同住之事實，我不知道甲○○他
    家在哪裡，沒有去過甲○○家，也沒有見過他們家人，也從
    未跟甲○○共同生活過」等語明確（詳警卷第2至3頁）；復
    於偵訊時具結證述：「我是透過仲介結婚，與我結婚的人是
    仲介找的，我們在印尼就辦結婚，沒有見過父母，也沒有生
    活在一起，辦手續入境臺灣後，我就直接到中壢上班，我在
    印尼見過（甲○○）一次，到臺灣後我就完全沒有見過我的
    人頭老公，也沒有一起生活，我是付1萬元的仲介費」等語
    綦詳（詳97年度偵字第27174號卷第6至7頁）。復據證人乙○○○於本院審理時具結證述：「（問：你是否曾經於96年
    9月6日向苗栗地檢署提出刑事自首狀？）是。（問：可否詳
    述與本件被告甲○○有關的內容為何？）我當時是以代辦印
    尼籍女子到臺灣擔任家庭幫傭或看護為業，當時印尼方面是
    一位台灣籍的成年男子約40幾歲之黃先生作為對口單位與我
    們接洽，這位黃先生告訴我SITI AMINAH要來臺灣工作但沒
    有管道，由黃先生負責SITI AMINAH在印尼方面應該辦得文
    件與手續，我則負責在臺灣地區找尋人頭老公，並辦理人頭
    老公與SITI AMINAH假結婚的文件及手續，讓SITI AMINAH日
    後可以以依親的名義來台。（問：如何找到本件被告來作為
    SITI AMINAH的老公？）也是人家介紹的，時間已久，我現
    在已經忘記是由誰介紹，但應該是他們這些當人頭老公的人
    彼此之間互相介紹給我，或是當時其他會去找人頭老公來給
    我的朋友介紹的。（問：你辦理SITI AMINAH與被告假結婚
    的過程中，是否有與被告見面過？）有一、二次。SITI AMI
    NAH到臺灣時，是我去接機並安排SITI AMINAH的住宿，被告
    當時沒有去接機，SITI AMINAH入境臺灣後一、二天，我有
    聯絡被告與被告的介紹人與SITI AMINAH見面，一起去辦跟
    居留相關的手續，相關手續辦好後，我們就直接帶SITI AMI
    NAH去桃園工作的地方，SITI AMINAH並沒有跟被告單獨相處
    過，也沒有與被告一起住過。（問：當你們通知被告一起來
    辦理相關居留手續及辦好手續直接將SITI AMINAH帶到桃園
    去工作時，被告有無表示驚訝或要求SITI AMINAH為其妻子
    ，不應由你們逕行帶到別的地方去？）沒有。為了讓SITI A
    MINAH來臺灣，我已經先幫SITI AMINAH付了快20萬元的費用
    ，當時來臺灣之前，就有講好SITI AMINAH一來臺灣就要去
    工作還這筆錢。（問：被告當時有無抗議他被你們騙了，並
    表示他是要娶老婆，不是要讓SITI AMINAH來工作的？）沒
    有。（問：被告當時是否就知道你們就是用假結婚的方式，
    讓SITI AMINAH可以來臺灣工作？）被告知道。（問：被告
    擔任人頭老公有何好處？）我當時有付了7萬元給被告及其
    介紹人，至於被告跟他的介紹人如何分擔這筆錢，我沒有過
    問... （問：你是否就是SITI AMINAH所指稱在臺灣仲介綽
    號『媽媽』之人？）是。」等語明確（詳本院卷第41頁背面
    至第43頁）。並有桃園縣平鎮市戶政事務所檢送之戶籍謄本
    、結婚登記申請書、印尼國西爪哇省勿加西縣區政府出具之
    結婚證書及其中譯文本、丙○○出具之聲明書（詳97年度核
    退字第2955號卷第7至12頁）、外交部領事事務局檢送之中
    華民國簽證申請表、印尼國西爪哇省勿加西縣區政府出具之
    結婚證書及其中譯文本、丙○○印尼國籍護照影本、我國核
    發之停留簽證影本（詳97年度核退字第2955號卷第13至20頁
    ）、內政部入出國及移民署專勤事務隊製作之外僑居留資料
    查詢（詳97年度核退字第2955號卷第21至22頁）、被告甲○○及丙○○之入出境紀錄查訊資料（詳97年度偵字第27174
    號卷第18至19頁）等存卷可稽。
  (三)而查，綜合被告甲○○歷次供述內容及證人丙○○、乙○○○前述證詞可知，證人丙○○來臺後，從未與被告甲○○同
    財共居過，對於被告甲○○之家庭狀況亦毫無所悉，是衡諸
    結婚為人生何等大事，居住環境及成長背景均迥異之男女二
    人，若真互許終身，以共組家庭為目的而為真正結婚之行為
    ，豈有家人不曾知悉聞問對方學經歷及家庭背景、結婚從未
    宴客及下聘、丈夫於妻子來臺後未與之同住、對彼此生活一
    無所悉之可能？況且依據證人乙○○○於本院審理時之上開
    證述內容顯示，被告甲○○於辦妥居留簽證之申請事宜後，
    對於證人丙○○逕由證人乙○○○帶往桃園工作地點，而非
    與被告甲○○履行同居義務一事，並無任何驚訝之情，亦未
    要求證人丙○○應由其帶回家安頓，更未曾抗議遭仲介人員
    詐騙等情，凡此種種，均顯與社會一般經驗法則及事理常情
    有悖，足徵被告甲○○與證人丙○○確無結婚之真意，而係
    圖以假結婚方式使證人丙○○得以非法進入我國，至為明確
    。從而，被告上開所辯均委無足採，本件事證業臻明確，被
    告上開犯行，洵堪認定，應依法論科。
三、新舊法比較之說明：
  (一)查被告甲○○行為後，刑法第2條第1項、第33條第5款、第4
    1條第1項前段，業於94年2月2日修正公布，並刪除刑法第56
    條規定，且均自95年7月1日起施行（下稱新法；修正前刑法
    下稱舊法）。又罰金罰鍰提高標準條例第2條亦於95年5月17
    日公布刪除，並自95年7月1日施行，嗣該條例亦經廢止。另
    刑法施行法第1條之1於95年6月14日業經修正公布增訂。依
    新法第2條第1項規定，係規範行為後法律變更所生新舊法律
    比較適用之準據法，於新法施行後，應適用新法第2條第1項
    之規定，為「從舊從輕」之比較，茲將與本案相關之新舊法
    比較問題說明如下。
  (二)刑法第214條使公務員登載不實罪，其法定本刑中關於罰金
    刑之規定，因刑法第33條第5款業經修正，罰金最低額由銀
    元元提高為新臺幣1千元以上，並以百元為單位，經新、舊
    法比較，新法並無較有利於被告之情形，故應適用被告行為
    時之刑法第33條第5款規定。
  (三)刑法施行法第1條之1之立法理由謂「刑法24年施行後，為解
    決國民所得經濟水準已大幅提昇問題，有關罰金罰鍰倍數之
    調整及銀元與新臺幣之折算標準，訂有罰金罰鍰提高標準條
    例及現行法規所定貨幣單位折算新臺幣條例，除罰金以1 銀
    元折算3元新臺幣外，並將72年6月26日以前修正之刑法部分
    條文罰金數額提高為10倍，其後修正者則不再提高倍數，亦
    即刑法分則各罪罰金數額視為前開情形分別提高30倍或3倍
    ，考量新修正刑法施行後，不再適用現行法規所定貨幣單位
    折算新臺幣條例，為使罰金數額趨於一致，避免衍生新舊法
    比較適用問題，以緩和實務適用法律之衝擊，爰於不變動罰
    金數額之前提下，規定第2項如上」。是本案被告所犯行使
    使公務員登載不實文書罪之法定刑罰金提高標準部分 ( 即
    罰金刑最高部分)，逕依刑法施行法第1條之1第2項規定，不
    生新舊法比較。
  (四)修正後刑法已刪除刑法第56條連續犯之規定，被告先後行使
    公務員登載不實文書犯行，依修正前刑法本可依連續犯論以
    裁判上一罪，依修正後刑法則應數罪併罰，新法顯然並無較
    有利於被告之情形，是依刑法第2條第1項前段之規定，本案
    仍應適用行為時法即修正前第56條規定論罪科刑。
  (五)刑法第28條原規定：「二人以上共同『實施』犯罪之行為者
    ，皆為共同正犯。」新法修正為：「二人以上共同『實行』
    犯罪之行為者，皆為共同正犯。」將舊法之「實施」修正為
    「實行」。原「實施」之概念，包含陰謀、預備、著手及實
    行等階段之行為，修正後僅共同實行犯罪行為始成立共同正
    犯。是新法共同正犯之範圍已有限縮，排除陰謀犯、預備犯
    之共同正犯。新舊法就共同正犯之範圍既因此而有變動，自
    屬犯罪後法律有變更，而非僅屬純文字修正，應有新舊法比
    較適用之問題（最高法院96年台上字第934號判決參照）。
    惟被告上開犯行，依其犯罪情節，不論依新、舊法規定，均
    屬該條所指之共同正犯，故修正後之規定並無較有利於被告
    之情形，本件即應適用行為時法即修正前刑法第28條規定，
    論以共同正犯。
  (六)新法第41條第1項前段規定「犯最輕本刑為5年以下有期徒刑
    以下之刑之罪者，而受6個月以下有期徒刑或拘役之宣告者
    ，得以新臺幣1千元、2千元或3千元折算1日，易科罰金」；
    修正前刑法第41條第1項前段則規定「犯最重本刑為5年以下
    有期徒刑以下之刑之罪，而受6個月以下有期徒刑或拘役之
    宣告，因身體、教育、職業、家庭之關係或其他正當事由，
    執行顯有困難者，得以（銀元）1元以上（銀元）3元以下折
    算1日，易科罰金」。廢止前罰金罰鍰提高標準條例第2條係
    規定「依刑法第41條易科罰金或第42條第2項易服勞役者，
    均就其原定數額提高為1百倍折算1日；法律所定罰金數額未
    依本條例提高倍數，或其處罰法條無罰金刑之規定者，亦同
    」。依被告等人行為時易科罰金之折算標準，經提高後，係
    以新臺幣3百元以上新臺幣9百元以下折算1日，較之修正後
    刑法第41條第1項前段規定，得以新臺幣1千元、2千元或3千
    元折算1日之規定，自以行為時法為有利於被告等人，自應
    依修正前刑法第41條第1項前段、修正前罰金罰鍰提高標準
    條例第2條規定，定其易科罰金之折算標準。
四、論罪科刑部分：
  (一)核被告甲○○所為，係犯刑法第216條、第214條之行使使公
    務員登載不實文書罪。而共犯丙○○及該黃姓成年男子於94
    年4月4日至同年月7日間某日，持記載有結婚事項之內容不
    實之戶籍謄本公文書，用以申辦證人丙○○來臺停留簽證而
    予行使之地點，雖在印尼國雅加達市之我國駐印尼台北經濟
    貿易代表處，而屬在中華民國領域外犯罪（上開經濟貿易代
    表處與國際法所稱之駐外使館領館位階有別，且依最高法院
    58年度第1次民刑庭總會會議決議，在無明顯事證足認該駐
    在國已同意放棄管轄權之情形下，尚非得以在我國領域內犯
    罪論），然依修正前刑法第5條第5款（修正後移列同條第7
    款）之規定，在中華民國領域外犯刑法第214條、第216條之
    罪仍有我國刑法之適用，則本院就被告前揭犯行自得援引刑
    法規定論處罪刑，合先敘明。又證人丙○○入境我國後，被
    告甲○○及證人丙○○復於94年4月29日將前開不實戶籍謄
    本持向我國外交部領事事務局行使，用以申請丙○○居留我
    國之居留簽證之行使使公務員登載不實文書之犯罪事實，雖
    未經檢察官提起公訴，惟與本案業經起訴部分有連續犯之裁
    判上一罪法律關係（詳下述），應為起訴效力之所及，本院
    仍應予審理之。再被告使公務登載不實文書之低度行為，應
    為行使之高度行為所吸收，不另論罪。而被告與丙○○、乙○○○、真實姓名年籍不詳之黃姓成年男子及另名真實姓名
    年籍不詳成年人間，對於以上開假結婚方式，向我國戶政機
    關辦理虛偽不實之結婚登記，再將記載前揭不實事項之戶籍
    謄本等證明文件，先後持向我國駐印尼台北經濟貿易代表處
    、外交部領事事務局行使，分別用以申請證人丙○○之停留
    簽證及居留簽證等犯行，有犯意聯絡及行為分擔，應依修正
    前刑法第28條規定，論以共同正犯。被告先後行使使公務員
    登載不實文書之行為，時間緊接，所犯構成要件相同，顯係
    基於概括之犯意為之，為連續犯，應依修正前刑法第56條連
    續犯之規定，論以一罪，並均加重其刑。
  (二)爰審酌被告甲○○為謀不法利益，逕與共犯丙○○、乙○○○等人配合，以假結婚之方式，向我國戶政機關辦理不實之
    結婚登記，斲害我國戶政機關對於戶籍管理之正確性，進而
    影響我國駐印尼台北經濟貿易代表處及外交部領事事務局對
    於核發外國人入境我國簽證之正確性，其犯罪所生危害均不
    容輕忽，又被告犯後始終否認犯行之態度非佳，再參以被告
    無前科之素行、其犯罪所得、犯罪目的、共同犯罪分工角色
    、智識程度及生活狀況等一切情狀，量處如主文所示之刑，
    併諭知易科罰金之折算標準，以示懲儆。
  (三)查被告本案犯罪時間，係在96年4月24日以前，而被告係於
    中華民國九十六年罪犯減刑條例施行後，始於98年3月9日遭
    檢察官發佈通緝，嗣於98年4月1日為警緝獲到案，未合於該
    減刑條例第5條所規定不得減刑之情形，是應不受該規定之
    限制，而仍應依該減刑條例第2條第1項第3款規定減刑如主
    文所示，且依同條例第9條規定，併予諭知易科罰金之折算
    標準。
  (四)臺灣板橋地方法院檢察署97年度偵字第27972號移送併辦之
    犯罪事實中關於被告甲○○涉犯刑法第216條、第214條之行
    使使公務員登載不實文書之犯罪事實部分，與業經起訴之臺
    灣臺中地方法院檢察署98年度偵緝字第807號之犯罪事實為
    同一事實，本院原即得予以審理之，併予敘明。（至於移送
    併辦之犯罪事實中關於刑法第30條第1項前段、第296條之1
    第1項、第5項之幫助買賣人口為常業罪嫌部分，應予退併，
    詳後述）
五、不另為無罪諭知部分之說明：
  (一)公訴意旨另略以：共犯丙○○及該黃姓成年男子於97年4月4
    日至同年月7日間某時，將前開不實戶籍謄本持向我國駐印
    尼台北經濟貿易代表處提出行使，用以申請丙○○入境我國
    之停留簽證，使承辦人員於94年4月7日將上開不實之結婚事
    項登載於職務上所掌之登記文件簿冊之公文書，並據以核發
    丙○○094JKT007253號停留簽證，是認此部分亦涉犯刑法第
    214條之使公務員登載不實文書罪嫌；另似亦認丙○○持該
    登載不實之停留簽證於94年4月9日搭機入境臺灣，並持向我
    國桃園中正國際機場（現改名為臺灣桃園國際機場）入境之
    海關人員查驗以為行使，而合法進入臺灣地區部分，亦涉犯
    刑法第216條、第214條之行使使公務員登載不實文書罪嫌。
  (二)按刑法第214條所謂使公務員登載不實事項於公文書罪，須
    一經他人之聲明或申報，公務員即有登載之義務，並依其所
    為之聲明或申報予以登載，而屬不實之事項者，始足構成。
    若其所為聲明或申報，公務員尚須為實質之審查，以判斷其
    真實與否，始得為一定之記載者，即非本條所稱之使公務員
    登載不實罪（最高法院73年台上字第1710號判例要旨可供參
    照）。
  (三)惟按外交部及駐外館處受理簽證申請時，應衡酌國家利益、
    申請人個別情形及其國家與我國關係決定准駁；其有對申請
    來我國之目的作虛偽之陳述或隱瞞、在我國境內無力維持生
    活，或有非法工作之虞、有事實足認意圖規避法令，以達來
    我國目的、其他有危害我國利益、公共安全、公共秩序或善
    良風俗之虞之情形者，外交部或駐外館處得拒發簽證依前項
    規定拒發簽證時，得不附理由，為外國護照簽證條例第12條
    第1項第4、6、10、12款定有明文。外國人有申請來我國之
    目的作虛偽之陳述或隱瞞重要事實、有危害我國利益、公共
    安全、公共秩序或善良風俗之虞之情形者，得禁止其入國，
    亦為修正前入出國及移民法第17條第1項第5款、第13款所明
    定。是由上開規定觀之，外交部及駐外館處之公務員於受理
    簽證申請時及入出境管理局之公務員於外國人來臺申請時，
    均尚須為實質之審查，揆諸前揭判例意旨，即與刑法第214
    條之構成要件有間，尚不得逕以該罪相繩。又此部分既與刑
    法第214條之構成要件不該當，自亦無論以該罪之行使罪可
    言。此部分本應為無罪判決之諭知，惟因公訴人認此部分與
    上開行使公務員登載不實文書有罪部分，具有連續犯之裁判
    上一罪關係，爰不另為無罪判決之諭知，附此敘明。
六、退回併辦部分之說明：
  (一)臺灣板橋地方法院檢察署97年度偵字第27972號移送本院併
    辦之犯罪事實中，除前述與本案業經起訴之刑法第216條、
    第214條之行使使公務員登載不實文書之犯罪事實部分以外
    ，併辦意旨尚認為：共犯乙○○○及其所屬人口販運集團，
    係以招募臺灣地區願意擔任人頭老公之男子與印尼籍女子辦
    理假結婚之方式，使印尼籍女子得以探親或依親名義入境臺
    灣，嗣由該人口販運集團成員將來臺之印尼籍女子分別派遣
    至不知情雇主家令其從事勞役，並從中剋扣薪資，以此方式
    牟取暴利為常業，而被告甲○○應可預見提供自己身分與外
    籍人士辦理假結婚後，有遭乙○○○及其所屬人口販運集團
    成員作為販運印尼籍女子之可能，仍基於幫助他人販賣人口
    為常業之不確定幫助犯意，提供自己的身分作為丙○○之人
    頭老公，使該人口販運集團得使丙○○以依親名義來台，故
    認被告甲○○尚涉犯刑法第30條第1項前段、第296條之1第1
    項、第5項之幫助買賣人口為常業罪嫌，且與本案業經起訴
    之刑法第216條、第214條之行使使公務員登載不實文書罪之
    間，有修正前刑法第55條後段之牽連犯之裁判上一罪法律關
    係等語。
  (二)按刑法第296條之1第1項之買賣人口罪係置於刑法第296條之
    使人為奴隸罪條文之後，使人為奴隸罪之立法，在於行為人
    對於被害人「人格」之眨抑，而視如物品置於自己實力支配
    ；苟行為人復將被害人視為有價之物品，而為有價之「買賣
    」或「質押」等行為，則更該當於刑法第296條之1第1項之
    買賣人口罪；刑法第296條之1第1項之罪之成立，並不以剝
    奪、限制被害人之人身自由為必要，僅其買賣、質押之行為
    ，眨抑被害人之人格，使被害人處於類似物口之地位，即屬
    該當。然查，縱令該案被告乙○○○及其所屬引進印尼籍女
    子來台之集團成員，係於印尼籍女子來臺後，將該等印尼籍
    女子派遣至不知情雇主家從事勞役，並從中剋扣薪資等情屬
    實，然是否業已達到以買賣行為眨抑該等印尼籍女子之人格
    ，並使該等印尼籍女子處於類似物口之地位之程度，尚猶待
    法院後續審理始足以明之，況依據併辦全部案卷資料，均僅
    足以證明被告甲○○始終僅參與辦理與證人丙○○假結婚並
    使其得以來臺之犯罪過程，而證人丙○○來臺後，其接機、
    住所打點及工作安排等事宜，均由證人乙○○○及其集團成
    員所包辦，被告甲○○對證人丙○○來臺後之情形均毫無所
    悉；再依據證人乙○○○於本院審理時之證述（詳本院卷第
    42頁背面），僅足以證明被告甲○○只與證人乙○○○接觸
    過一、二次，而無任何證據足供顯示被告甲○○對於證人乙○○○與其所屬集團成員確有以假結婚之方式，使大量印尼
    籍女子得以非法進入我國境內一事有所認識，更何況依據一
    般社會經驗法則，以假結婚方式來臺之外籍女子，渠等入境
    我國後之目的及生活狀況不一而足，並非僅有非法工作一途
    ，且縱令以非法工作為大宗，該等外籍女子是否受雇主或仲
    介集團剝削或奴役，亦非必然，更難稱為常態，是以被告甲○○之智識程度及於本案有限之參與狀態，是否得率爾苛令
    被告甲○○對於丙○○來臺後將遭類似買賣物口對待之境遇
    必有「預見其發生而其發生並不違背其本意者」之間接幫助
    故意，顯非無疑，更遑論得逕予認定被告甲○○對於丙○○
    來臺後將遭類似買賣物口對待之境遇有何「明知並有意使其
    發生者」之直接幫助故意可言。是本案尚難認併辦意旨中關
    於被告甲○○涉犯刑法第30條第1項前段、第296條之1第1項
    、第5項之幫助買賣人口為常業罪嫌，與本案業經起訴之刑
    法第216條、第214條之行使使公務員登載不實文書罪之間，
    有何修正前刑法第55條後段之牽連犯之裁判上一罪法律關係
    可言，此部分既未經檢察官起訴在案，應將此併辦部分予以
    退回，由檢察官另為妥適之處理為宜。
七、據上論斷，應依刑事訴訟法第299條第1項前段，刑法第2條
    第1項前段、第28條（修正前）、第56條（修正刪除前）、
    第216條、第214條、第41條第1項前段（修正前），刑法施
    行法第1條之1，中華民國96年罪犯減刑條例第2條第1項第3
    款、第7條、第9條，廢止前罰金罰鍰提高標準條例第2條，
    判決如主文。
中    華    民    國    98    年    8     月    19    日
                    刑事第十二庭  法  官  廖慧如
以上正本證明與原本無異。
如不服本判決，應於收受送達後10日內向本院提出上訴書狀（應
敘述具體理由並附繕本）。上訴書狀如未敘述理由，應於上訴期
間屆滿後20日內補提理由書於本院。
                                  書記官  張宏清
中    華    民    國    98    年    8     月    19    日
附錄本案論罪科刑法條全文：
中華民國刑法第214條
明知為不實之事項，而使公務員登載於職務上所掌之公文書，足
以生損害於公眾或他人者，處3年以下有期徒刑、拘役或5百元以
下罰金。
中華民國刑法第216條
行使第210條至第215條之文書者，依偽造、變造文書或登載不實
事項或使登載不實事項之規定處斷。


司法院資訊處製作；財團法人民間司法改革基金會備份。
